【裁判字號】    98,訴,412
【裁判日期】    990113
【裁判案由】    偽造文書等
【裁判全文】
臺灣宜蘭地方法院刑事判決               98年度訴字第412號
公  訴  人  臺灣宜蘭地方法院檢察署檢察官
被      告  乙○○
選任辯護人  吳振東律師
上列被告因偽造文書等案件，經檢察官提起公訴（98年度偵緝字
第212號），本院判決如下：
    主  文
乙○○無罪。
    理  由
一、公訴意旨略以：被告乙○○曾因承包工程僱用甲○○、戊○○，其明知甲○○、戊○○均未同意擔任智勤工程行合夥人
    ，竟基於行使偽造私文書及使公務員登載不實之概括犯意，
    先利用申報稅捐之機會取得甲○○、戊○○之國民身分證影
    本及印章，嗣於附表編號1、2所示之時間，委請不知情之記
    帳人員丙○○在附表編號1、2所示之相關文件負責人欄盜用
    甲○○、戊○○之印文，偽造表示甲○○、戊○○同意擔任
    智勤工程行合夥人及後續之變更登記之意思之私文書；另基
    於行使偽造私文書及使公務員登載不實之犯意，於附表編號
    3所示時間，委請不知情之記帳人員丙○○在附表編號3所示
    之相關文件負責人欄盜用甲○○、戊○○之印文，偽造表示
    甲○○、戊○○同意智勤工程行申請歇業登記之意思之私文
    書。並分別於偽造完成後持交宜蘭縣政府承辦人員而行使之
    ，使各該承辦人員將上開不實事項登載於其職務上所掌之智
    勤工程行營利事業登記資料，足以生損害於甲○○、戊○○
    及宜蘭縣政府對於行號登記管理之正確性。因認被告乙○○
    涉犯刑法第216、210條之行使偽造私文書罪嫌、刑法第214
    條之使公務員登載不實罪嫌云云。
二、按被告未經審判證明有罪確定前，推定其為無罪。犯罪事實
    應依證據認定之，無證據不得認定犯罪事實。又不能證明被
    告犯罪或其行為不罰者，應諭知無罪之判決，刑事訴訟法第
    154條、第301條第1項分別定有明文。次按刑事訴訟法第161
    條已於91年2月8日修正公布，其第1項規定：檢察官就被告
    犯罪事實，應負舉證責任，並指出證明之方法。因此，檢察
    官對於起訴之犯罪事實，應負提出證據及說服之實質舉證責
    任。倘其所提出之證據，不足為被告有罪之積極證明，或其
    指出證明之方法，無從說服法院以形成被告有罪之心證，基
    於無罪推定之原則，自應為被告無罪判決之諭知（最高法院
    92年台上字第128號判例要旨參照）。又刑法第210條之偽造
    文書，以無制作權之人冒用他人名義而制作該文書為要件之
    一，如果行為人基於他人之授權委託，即不能謂無制作權，
    自不成立該條之罪（最高法院47年台上字第226號判例要旨
    參照）。
三、本件公訴意旨認被告乙○○涉犯上開罪嫌，無非係以下列證
    據為據：
  (一)被告乙○○於本院94年度羅簡字第109號給付票款事件言詞
    辯論程序、本案偵查中之供證。
  (二)證人甲○○於本院94年度羅簡字第109號、95年度簡上字第3
    號給付票款事件準備程序及言詞辯論程序、本案偵查及審理
    中之證述。
  (三)證人戊○○於本院94年度羅簡字第109號、95年度簡上字第3
    號給付票款事件準備程序、本案偵查及審理中之證述。
  (四)證人丁○○於本院95年度簡上字第3號給付票款事件準備程
    序、本案審理中之證述。
  (五)證人即大詳會計事務所負責人丙○○於本院95年度簡上字第
    3號給付票款事件準備程序及言詞辯論程序、本案審理中之
    證述。
  (六)證人陳春道於本院95年度簡上字第3號給付票款事件準備程
    序中之證述。
  (七)宜蘭縣政府營利事業統一發證設立登記申請書、宜蘭縣政府
    營利事業統一發證變更登記申請書、宜蘭縣政府營利事業歇
    業登記申請書各1份。
  (八)財政部臺灣省北區國稅局羅東稽徵所94年9月26日北區國稅
    羅東三字第0940002159號函、甲○○之93年度綜合所得稅結
    算電子（網路）申報收執聯各1份。
  (九)本院95年度簡上字第3號民事判決書1份。
四、證據能力部分：
  (一)按證人、鑑定人依法應具結而未具結者，其證言或鑑定意見
    ，不得作為證據，刑事訴訟法第158之3定有明文。
  (二)經查：甲○○、戊○○於94年9月19日本院94年度羅簡字第1
    09號給付票款事件言詞辯論程序；甲○○於95年2月16日、
    95年9月14日、95年11月20日、95年12月4日本院95年度簡上
    字第3號給付票款事件準備及言詞辯論程序；戊○○於95年9
    月14日本院95年度簡上字第3號給付票款事件準備程序中均
    係以被告身分應訊，皆未依法具結（見本院94年度羅簡字第
    109號卷第45頁至第46頁、本院95年度簡上字第3號卷(一)第62
    頁至第63頁、第167頁至第172頁、卷(二)第161頁、第201頁至
    第202頁、第254頁至第255頁），其證詞自不得作為證據。
五、訊據被告乙○○固坦承確實將甲○○、戊○○之國民身份證
    影本交予丙○○，及委請丙○○代刻甲○○、戊○○之印章
    ，並於附表編號1至3所示時間，委請丙○○持附表編號1至3
    所示之文書，向宜蘭縣政府申請辦理附表編號1至3所示登記
    之事實（見本院98年度訴字第412號卷第23頁），核與證人
    丙○○於95年9月14日、95年12月4日本院95年度簡上字第3
    號給付票款事件準備及言詞辯論程序、98年12月30日本院審
    理中證述情節相符（見本院95年度簡上字第3號卷(二)第158頁
    至第159頁、第251頁至第254頁、本院98年度訴字第412號卷
    第120頁至第132頁），並有宜蘭縣政府95年5月3日府旅商字
    第0950054250號函附智勤工程行申辦營利事業登記之相關資
    料影本1份、宜蘭縣政府98年12月1日府旅商字第0980170362
    號函附智勤工程行設立登記資料1份在卷足憑（見本院95年
    度簡上字第3號卷(一)第207頁至第226頁、本院98年度訴字第4
    12號卷第114頁），堪認被告此部分供述，核與事實相符。
    惟被告堅詞否認有何行使偽造私文書及使公務員登載不實之
    犯行，辯稱：
  (一)本案告訴人甲○○、戊○○分別為被告之朋友及同學，依序
    自89、91年間受僱於被告，從事營造工程事務。被告原係營
    造工程分包商，向人次承攬工程施作，於91年4月間某日在
    台北市內湖區德安百貨公司對面之工地，因擬逕向業主承攬
    工程，但因有支票退票而信用欠佳之紀錄，無法出任工程行
    之負責人，乃與表弟丁○○、告訴人甲○○、戊○○協商，
    約定由被告提供資金，以丁○○擔任智勤工程行之名義負責
    人，甲○○、戊○○為名義合夥股東，所有賦稅由被告負擔
    ，如有退稅則歸由告訴人或雙方平分享有，被告所承攬之工
    程，告訴人等有優先承作之權。嗣丁○○等3人將國民身分
    證影本交付被告，並授權被告處理該合夥之設立登記，與合
    夥之營運事務，由被告委託丙○○向宜蘭縣政府申辦附表編
    號1至3所示登記，並委託丙○○辦理該合夥之營利事業所得
    稅與各合夥人之綜合所得稅申報事務，此業經證人丁○○、
    丙○○分別於本院95年度簡上字第3號給付票款事件準備及
    言詞辯論程序、本案本院審理中證述明確，並有大詳會計事
    務所函在卷可稽。足見告訴人戊○○、甲○○確曾同意擔任
    智勤工程行之登記名義合夥人，並親自將其國民身分證交付
    被告，授權被告委請丙○○辦理附表編號1至3所示登記手續
    。
  (二)況證人甲○○於本院95年度簡上字第3號給付票款事件準備
    程序、本案本院審理中均證述伊有領取91、92年度之綜合所
    得稅退稅款，並有財政部臺灣省北區國稅局宜蘭縣分局95年
    5月2日北區國稅宜縣二字第0951005239號函在卷足憑。且證
    人甲○○尚於94年1月17日向財政部臺灣省北區國稅局宜蘭
    縣分局申請退稅，並由該分局以94年1月25日北區國稅宜縣
    二字第0941000689號函覆，此有財政部臺灣省北區國稅局宜
    蘭縣分局98年11月11日北區國稅宜縣二字第0981014780號函
    附甲○○申請書足憑。可證證人甲○○確同意擔任智勤工程
    行之登記名義合夥人，否則其焉有親自領取上開退稅款之可
    能，故證人甲○○證述伊不知被告將之列為智勤工程行股東
    云云，要屬圖卸之詞，自非可採。
  (三)且依財政部臺灣省北區國稅局羅東稽徵所95年5月10日北區
    國稅羅東一字第0950001069號函附退稅資料，顯示於91至93
    年度戊○○均合併申報綜合所得稅與智勤工程行之營利所得
    ，嗣親自領取91至93年度退稅款121,041元、134,790元、72
    ,723元。足見證人戊○○於92及93年間，已知悉智勤工程行
    將其列為合夥人，向國稅局申報合夥盈餘所得，其事後並親
    自向國稅局領取上開退稅款。
  (四)又本院95年度簡上字第3號民事判決書雖認告訴人甲○○、
    戊○○未實際參與智勤工程行之經營，但此與告訴人是否同
    意擔任該工程行之登記名義合夥人，係屬二事，自不得以該
    民事判決理由，遽認被告有偽造文書之犯行。
六、經查：
  (一)甲○○有無同意擔任智勤工程行之合夥人，並授權被告辦理
    附表編號1至3所示登記事項？
  1.證人甲○○於95年4月20日本院95年度簡上字第3號給付票款
    事件準備程序中雖證述：「（問：是否知悉你是智勤工程行
    的合夥人？）我完全不知道，我每年也都正常報稅，不過我
    從來沒有從戊○○那裡拿過任何的扣繳憑單。直到93年左右
    ，國稅局有通知我可以辦理退稅，我辦理退稅之後就發現我
    可以退稅112,372元，當時我也覺得很奇怪，且跟我申報的
    內容不符合，所以我就去找乙○○，乙○○當時只有說他因
    為辦節稅，所以才有這筆退款，我就將這筆錢還給乙○○，
    並且說叫他以後不可以再這樣做，在當場乙○○也從來沒有
    告訴我他已經將我列為智勤工程行的合夥人，…。」等語（
    見本院95年度簡上字第3號卷(一)第167至168頁）；於98年8月
    21日偵查中證述：「（問：為何乙○○會有你們的身分證及
    印章可以前往辦理智勤工程行登記事項？）他是我們的老闆
    ，我們受僱於他。我們因為要報稅需要，曾交印章及國民身
    分證影本給他。」等語（見98年度偵緝字第212號卷第41頁
    ）；於98年11月4日本院審理中證述：「（問：為何會認識
    被告？）…受僱於被告而認識的。我大約在被告那邊上班約
    1年了，…（問：是否曾經交付印章給乙○○？）印象中有
    ，當時是乙○○跟我說要報稅，所以要我拿身分證，不知是
    正本還是影本，及印章給他的。（問：乙○○所述的稅是什
    麼稅？）他說要幫我報所得稅。（問：所得稅為何要由乙○○幫你報？）因為乙○○沒有給我扣繳憑單，所以他說要幫
    我報所得稅。（問：乙○○幫你報所得稅時，他要如何得知
    你的撫養情形及其他應扣抵金額？）我印象中我有拿我太太
    的扣繳憑單、發票，像加油的發票等及一些可以報稅的資料
    給乙○○。…（問：你同意乙○○幫你申報所得稅幾次？）
    …乙○○主動說他要幫我報所得稅，所以我才交付身分證及
    印章給他，我只有交給他1次，印象中之後乙○○也沒有歸
    還印章給我，他也沒有告訴我申報的金額為何及應繳納之稅
    額。…（問：你後來有無向乙○○要回你交給他的身分證、
    印章及你交付給他可以報稅的資料？）…應該是沒有要回來
    ，…。」等語（見本院卷第46頁至第58頁）。然綜觀證人甲○○此部分證詞，有下列可議之處：
  (1)證人甲○○就有無授權被告代為申報綜合所得稅乙節，先稱
    伊每年均正常報稅，係收到高額退稅款且與伊申報內容不符
    始質問被告，被告乃告知辦理節稅事宜等語；後改稱伊因受
    僱於被告，而被告表示欲代為申報綜合所得稅，伊始將國民
    身分證及印章交付被告等語，前後證述已不一致。況加油並
    非綜合所得稅可扣除之項目，證人甲○○證稱交付被告加油
    發票供申報綜合所得稅使用，核與常情不符。且證人甲○○
    證稱被告未告知代為申報當年度所得總額、應繳納或退稅款
    若干，此影響財產權益甚鉅之事項，竟未詢問被告或與之約
    定，亦有違常情，則證人甲○○所述伊交付被告國民身分證
    影本及印章，僅授權被告代為申報綜合所得稅乙節，是否屬
    實，已容有疑義。
  (2)且證人丙○○於95年9月14日本院95年度簡上字第3號給付票
    款事件準備程序中證述：「（問：〈提示卷(一)第304頁至第3
    37頁〉系爭戊○○及丁○○之個人所得稅是否你代為申報？
    ）確實是我幫戊○○及丁○○等2人所申報，當時是乙○○
    請我幫該2人申報，我根據乙○○提供的合夥契約及智勤工
    程行的營利事業所得資料代為申報，乙○○當時還有提供戊○○等2人的身分證影本，我們就此身分證影本至國稅局調
    閱2人的所有所得資料。…（問：除了戊○○及丁○○外還
    有幫何人申報所得稅？）我們也幫甲○○申報過。因為甲○○、戊○○、丁○○均登記為智勤工程行的合夥人，所以我
    們有幫此3人申報過個人所得，…。（問：當時受委任的範
    圍為何？）當時是受乙○○委任，負責申報智勤工程行有關
    的稅務，這當中就包括合夥人個人所得稅申報，依我的業務
    經驗，我都會主動幫合夥組織的合夥人為個人所得稅申報，
    …。」等語（見95年度簡上字第3號卷(二)第157頁至第158頁
    ）；於95年12月4日本院95年度簡上字第3號給付票款事件言
    詞辯論程序中證述：「（問：〈請提示二審卷(二)第4頁至第1
    0頁〉請證人確認是否為證人申報的資料，還是被上訴人甲○○自行申報的資料？）這個是會計事務所用網路幫他申報
    的。只要有納稅義務人的身分證字號，國稅局就會將他家人
    的所有資料都提供。」等語（見本院95年度簡上字第3號卷
    (二)第253頁至第254頁）；於98年12月30日本院審理中證述：
    「（問：妳剛剛說智勤工程行91年之後申報所得稅時，你們
    事務所會通知合夥人，請合夥人提供個人資料給你們申報，
    請問妳們事務所有無幫甲○○、戊○○、丁○○申報個人綜
    合所得稅？）有。（問：前後申報幾次？）應該有申報91、
    92年的，至於93年度有無申報，我忘記了。（問：你們事務
    所幫甲○○、戊○○、丁○○申報個人所得稅時，相關的撫
    養義務人可扣除額部分等資料，是如何取得？）我們會向國
    稅局查詢。（問：哪些資料是要納稅義務人提供給你們申報
    的？）丁○○部分是他本人要提供給我們。至於甲○○、戊○○部分，我們是先向國稅局網路查詢，另外我們會再與甲○○、戊○○電話確認。（問：所以妳幫合夥人申報個人綜
    合所得稅時，合夥人應該知道？）正常情形應該會知道。…
    （問：妳們事務所是否有與甲○○、戊○○聯繫過相關申報
    所得稅及退稅的事情？）這個事情應該是我們事務所的小姐
    聯繫，原則上一定會去聯繫。（問：妳剛剛稱要幫甲○○、
    戊○○申報個人所得稅時，妳是先從網路上向國稅局查詢他
    們的相關資料，請問第一次要幫甲○○、戊○○申報個人所
    得稅時，妳是如何取得他們2人的相關報稅資料？）因為我
    們事務所有留存合夥人的身分證影本，所以事務所會先從網
    路上查詢，之後再以電話向客戶確認，…。（問：在幫甲○○、戊○○2人申報綜合所得稅時，是否曾經取得他們2人所
    提供給你們事務所可以扣抵所得稅的資料〈例如看病收據等
    〉？）印象中好像沒有。」等語（見本院卷第129頁至第132
    頁）。參以證人丙○○與被告、證人甲○○、戊○○間均無
    任何仇怨、嫌隙，其證詞應屬中肯，復有財政部臺灣省北區
    國稅局宜蘭縣分局95年5月2日北區國稅宜縣二字第09510052
    39號函暨所附甲○○91至92年度綜合所得稅申報核定通知書
    影本1份、大詳會計事務所95年5月11日函附合夥契約、智勤
    工程行91至93年度營利事業所得稅結算申報書（損益及稅額
    計算表）、營利事業投資人明細及分配盈餘表、甲○○、戊○○、丁○○之國民身分證影本各1份、財政部臺灣省北區
    國稅局羅東稽徵所95年5月10日北區國稅羅東一字第0950001
    069號函附戊○○、丁○○91年至93年度綜合所得稅申報資
    料及核定通知書影本各1份在卷足憑（見95年度簡上字第3號
    卷(一)第281頁至第286頁、第292頁至第335頁），其證詞堪以
    採信。可證證人丙○○自被告處取得甲○○、戊○○、丁○○之國民身份證影本後，先透過財政部臺灣省北區國稅局網
    站查得該3人申報綜合所得稅相關資料，再以電話與該3人確
    認無誤後，即於92、93年間代甲○○申報91、92年度之綜合
    所得稅，及智勤工程行之營利事業所得510,704元、605,415
    元；於92至94年間代戊○○申報91至93年度之綜合所得稅，
    及智勤工程行之營利事業所得510,755元、605,415元、304,
    226元；於92至94年間代丁○○申報91至93年度之綜合所得
    稅，及智勤工程行之營利事業所得510,859元、605,597元、
    304,226元，則大詳會計事務所承辦人員既曾與證人甲○○
    確認申報綜合所得稅及智勤工程行營利事業所得稅事宜，證
    人甲○○自知悉被告除代其申報91、92年度之綜合所得稅外
    ，尚代其申報智勤工程行之營利事業所得稅，是證人甲○○
    所述僅授權被告代為申報綜合所得稅云云，顯屬不實。
  2.而證人甲○○於95年4月20日本院95年度簡上字第3號給付票
    款事件準備程序中雖證述：「（問：91年的報稅，92年時有
    無退稅？）我沒有印象，92年的報稅，在93年退稅時因為金
    額很大有特別注意。不過我現在記起來，92年的時候好像也
    有收到91年報稅的退稅款，當時我就有去找過乙○○，我有
    警告乙○○，所以第二年又發現乙○○在亂搞時，我就有去
    跟國稅局說，並申請函文〈提出函文〉，所以我去找乙○○
    請他不要再亂搞，…。（問：你去向國稅局詢問時，國稅局
    是否有告訴你為何會有這筆退稅款？）我是用電話去問國稅
    局，國稅局在電話中說他們會查看看，後來國稅局就給我這
    張函文，當時我都還不知道我是智勤工程行的合夥人。當時
    國稅局是寄支票來給我，我是用支票兌現直接匯入我的戶頭
    ，後來再領錢出來還給乙○○。（問：是否曾經向國稅局檢
    舉虛列合夥人，國稅局並有回函〈提示函文1份〉？）我有
    收到國稅局寄給我這份函文，當時確實我們有向國稅局檢舉
    。」等語（見本院95年度簡上字第3號卷(一)第168頁）；於98
    年8月21日偵查中證述：「（問：你們3人有無擔任智勤工程
    行的合夥人？）沒有。…（問：智勤工程行在91年4月26日
    辦理設立登記，又於91年12月6日辦理變更住址登記，復於9
    3年12月31日辦理歇業登記，這三次申請事項你們有去辦理
    ？）我們沒有去辦，也根本不知道這件事。（問：你們有無
    同意做智勤工程行合夥人？）沒有。我們從頭到尾根本就不
    知道這件事。」等語（見98年度偵緝字第212號卷第41頁）
    ；於98年11月4日本院審理中證述：「（問：乙○○設立智
    勤工程行的事情，你是否知道？）事先不知道，我是直到被
    其他公司起訴民事賠償案件之後我才知道。（問：是否是朝
    陽機電工程有限公司告你民事賠償之後，你才知道？）是。
    （問：〈請鈞院提示94年度羅簡字第109號卷第1、2頁〉朝
    陽機電工程有限公司告你民事賠償部分的時間為何？）我是
    收到羅東簡易庭寄給我的民事起訴狀繕本之後，才知道我被
    列為智勤工程行的合夥人。…（問：是否曾經收到國稅局通
    知你領取其他的退稅？）有。…（問：國稅局通知你退稅時
    ，是否你本人去領？）國稅局都是將退稅支票寄到我家，我
    再存入土地銀行我的帳戶內。…（問：國稅局寄給你的退稅
    支票是否均是指名給你的？）…應該是，我都是把該支票存
    入我土銀的帳戶內。…（問：〈請鈞院提示95年度簡上字第
    3號卷(一)第285頁〉是否你簽名？該帳戶是否你的？）是我簽
    名的。帳戶號碼也是我的。（問：〈請鈞院提示95年度簡上
    字第3號卷(一)第177頁〉92年退稅金額112,372元，你是於93
    年8月19日領取？）是的，那是領到大筆退稅金額後，認為
    很奇怪，所以我去國稅局申請查詢，國稅局就發該函給我。
    （問：照你陳述，你不知道該退稅金額是如何來的，而去國
    稅局查詢，但依方才提示給你看的第177頁國稅局函覆意旨
    ，並未告訴你該金額是如何來的，對此有何意見？）之前在
    前一年度就有退一筆比較大的退稅金額約10萬元，…當時我
    是想我在乙○○那邊工作，可能是他報我的稅，但隔年我又
    收到國稅局一筆11萬多元的退稅，因為前一年我已經沒有在
    乙○○那邊工作了，我就打電話問乙○○，乙○○打迷糊帳
    ，我也有向國稅局查詢，但國稅局就發該第177頁函給我。
    …（問：從方才提示給你看的第177頁函得知，你當時應該
    是申請92年度綜合所得稅退稅，國稅局並依照你的申請意旨
    函覆如說明二所載之內容，有何解釋？）不是，我是請國稅
    局幫我查看為何會有這筆退稅。…（問：是否知道該二筆退
    稅是營利所得退稅？）我不知道。…（問：〈請鈞院提示95
    年度簡上字第3號卷(一)第222頁〉93年12月31日被告授意丙○○去辦理智勤工程行的歇業登記，你是否知情？）我不知道
    。…（問：有無授權或同意任何人以你的名義去辦理歇業登
    記？）沒有。…（問：你有無授權或同意任何人包括被告，
    以你的名義去辦理智勤工程行的變更登記？）我都沒有同意
    ，我也不知道。…（問：你所稱的第一筆比較大的退稅金額
    是否為96,211元？）差不多。…（問：〈提示95年度簡上字
    第3號卷(一)第293頁合夥契約書〉乙○○是否有跟你、戊○○
    、丁○○提過要用你的名義登記為智勤工程行的合夥人？）
    沒有，從頭到尾我都不知道。」等語（見本院98年度訴字第
    412號卷第47頁至57頁）。綜觀證人甲○○此部分證詞，有
    下列可議之處：
  (1)證人丙○○於95年9月14日本院95年度簡上字第3號給付票款
    事件準備程序中證述：「（問：請問證人依據稅捐稽徵法關
    於二稅合一的規定，就算合夥人不清楚你們有幫他們申報，
    但國稅局在年底也會直接通知合夥人關於退稅的事情？）是
    的，我們只負責申報，至於退稅，國稅局會直接通知合夥人
    。…（問：本件有無退稅？國稅局是否曾經直接通知3位合
    夥人？）本件確實有退稅，且國稅局曾經直接通知3位合夥
    人。本件如果合夥人沒有欠稅就一定會退稅，退稅通知如果
    沒辦法通知到合夥人時，國稅局就會和我們聯絡，但本件國
    稅局並沒有和我們聯絡過，此外我也曾經問過乙○○，乙○○表示合夥人都已經有收到退稅款了。」等語（見95年度簡
    上字第3號卷(二)第159頁至第160頁）；於98年12月30日本院
    審理中證述：「（問：一般在退稅的時候，國稅局在核定個
    人綜合所得稅時，倘若可以退稅的話，國稅局會寄何資料給
    繳稅義務人？）如果是網路申報，則會直接退到個人留存的
    帳戶內，其他申報情形，一般是會以函通知義務人，請他們
    到國稅局領取支票。」等語（見本院98年度訴字第412號卷
    第131頁），並有財政部臺灣省北區國稅局宜蘭縣分局95年5
    月2日北區國稅宜縣二字第0951005239號函暨所附91至92年
    度退稅主檔各細項線上查詢畫面2份、退稅憑單背面影本1份
    在卷足憑（見95年度簡上字第3號卷(一)第281頁、第285頁至
    第287頁）。可證於92年7月23日、93年7月23日經財政部臺
    灣省北區國稅局核定證人甲○○於91、92年之退稅金額各為
    96,211元、112,372元，甲○○並於92年8月7日、93年8月19
    日親自受領該退稅憑單後，存入個人所開立之帳戶提示兌現
    ，則證人甲○○於受領該高於以往綜合所得稅退稅款時，倘
    有疑義可立即向財政部臺灣省北區國稅局宜蘭縣分局查詢，
    惟其接續2年毫無疑義受領該退稅支票並提示兌現，自難諉
    為不知該退稅款項係合併申報智勤工程行之營利所得之退稅
    款，是證人甲○○所述其不知上開退稅款係智勤工程行營利
    事業所得稅之退稅款云云，顯屬不實。
  (2)且證人丙○○於95年9月14日本院95年度簡上字第3號給付票
    款事件準備程序中證述：「（問：請問證人91年到93年合夥
    人曾否向妳抗議他們並非智勤工程行的合夥人？）沒有。」
    等語（見95年度簡上字第3號卷(二)第160頁）；於98年12月30
    日本院審理中證述：「（問：妳的事務所地點、電話為何？
    ）設立在宜蘭市○○路56巷5號，電話為0000000。…（問：
    〈請鈞院提示本院卷第83頁之94年1月17日甲○○申請書〉
    該申請書，妳是否有印象？）我沒有印象。（問：該申請書
    上有記載『若退支票請電話聯絡』的字跡，是否妳寫的？）
    應該是。（問：該申請書上面所記載的電話號碼0000000 ，
    是否妳的事務所電話？）是的。（問：該申請書是否妳出具
    的？）可能是甲○○或誰曾經打電話到我們事務所，說他沒
    有退稅，我們事務所基於責任才會代為繕打申請書詢問國稅
    局。…（問：事務所有無收到覆函？）沒有。（問：〈請鈞
    院提示本院卷第83頁之甲○○申請書〉該申請書上的地址為
    何處？）不是我們事務所的地址，應該是甲○○的地址。（
    問：倘若國稅局有覆函，會寄到何址？）應該會寄到申請書
    所載之地址。（問：〈請鈞院提示95年度簡上字第3號卷(一)
    第177頁之國稅局宜蘭縣分局覆函〉有無看過該覆函？）沒
    有。」等語（見本院卷第121頁至第129頁）。復觀之證人甲○○於本院95年度簡上字第3號給付票款事件95年4月20日準
    備程序中所提出之財政部臺灣省北區國稅局宜蘭縣分局94年
    1月25日北區國稅宜縣二字第0941000689號函載明：「主旨
    ：有關台端申請92年度綜合所得稅退稅乙案，經查該退稅款
    112,372元業於上（93）年7月23日辦理在案，並於同年8月1
    9日兌領完竣，請查照。說明：復台端94年1月17日申請書。
    」，而經本院函財政部臺灣省北區國稅局宜蘭縣分局檢送上
    開函說明所示之申請書到院，經該局於98年11月11日以北區
    國稅宜縣二字第0981014780號函送本院，顯示該申請書係以
    打字方式記載「本人已申報92年度綜合所得稅檔案編號：09
    213Ｚ0000000000經核算之後可退稅112,372元隨函檢附綜合
    所得稅收執聯、92年營所稅繳款書、92年投資人分配表敬請
    准予退稅。謹呈北區國稅局宜蘭分局。納稅義務人：甲○○
    、身分證字號：Ｚ000000000、地址：礁溪鄉○○村○○○路
    162-1號、電話：0000000。中華民國94年1月17日。」，並
    於「中華民國94年1月17日」上方空白處，以手寫「若退支
    票請電話聯絡」，此有上開函2份、申請書及92年度綜合所
    得稅網際網路結算申報系統收執聯影本各1份在卷足憑（見
    本院95年度簡上字第3號卷(二)第177頁、本院卷第82頁至第85
    頁），該申請書、收執聯所載之聯絡電話均為0000000，係
    大詳會計事務所電話；至於該申請書、收執聯所載地址及財
    政部臺灣省北區國稅局宜蘭縣分局94年1月25日北區國稅宜
    縣二字第0941000689號函覆地址則均係宜蘭縣礁溪鄉○○村
    ○○○路162之1號甲○○居所地址，顯見甲○○知悉大詳會
    計事務所代其申報92年度綜合所得稅及智勤工程行營利事業
    所得稅，並於94年1月間電請大詳會計事務所承辦人員代為
    繕打申請書向財政部臺灣省北區國稅局宜蘭縣分局申請92年
    度之退稅，且指定函覆送達其居所，嗣於94年1月25日財政
    部臺灣省北區國稅局宜蘭縣分局即函覆甲○○上開事項，核
    與證人丙○○前述情節相符。益證證人甲○○確實知悉其於
    92年8月7日、93年8月19日所兌領之退稅款係綜合所得稅與
    智勤工程行營利事業所得稅合併申報之退稅款，則其就擔任
    智勤工程行合夥人乙節應甚為明瞭，是甲○○證述其不知悉
    亦未同意擔任智勤工程行合夥人，始於94年1月17日向財政
    部臺灣省北區國稅局宜蘭縣分局函詢云云，乃其推諉卸責之
    詞，自屬不實。
  3.又證人甲○○於94年並未委由證人丙○○代為申報93年度綜
    合所得稅及智勤工程行營利事業所得稅，而係由其妻子李娟
    娟自行以網路申報綜合所得稅，亦未合併申報智勤工程行之
    營利所得，經財政部臺灣省北區國稅局宜蘭縣分局核定93年
    度退稅金額為8,115元，此有93年度綜合所得稅結算電子（
    網路）申報收執聯1份、財政部臺灣省北區國稅局宜蘭縣分
    局95年5月2日北區國稅宜縣二字第095005239號函附93年度
    綜合所得稅核定通知書、退稅主檔各細項線上查詢畫面各1
    份在卷足憑（見本院95年度簡上字第3號卷(一)第179頁至第18
    1頁、第284頁、第287頁）。然證人丙○○於95年9月14日本
    院95年度簡上字第3號給付票款事件準備程序中證述：「（
    問：當時受委任的範圍為何？）當時是受乙○○委任，負責
    申報智勤工程行有關的稅務，這當中就包括合夥人個人所得
    稅申報，依我的業務經驗，我都會主動幫合夥組織的合夥人
    為個人所得稅申報，且因為重複申報沒有關係，故不會擔心
    合夥人又另外自行為申報。」等語（見本院95年度簡上字第
    3號卷(二)第158頁）；於95年12月4日本院95年度簡上字第3號
    給付票款事件言詞辯論中證述：「（問：智勤工程行的3位
    登記名義合夥人，是否都由你們會計事務所代為報稅？）是
    的，所以縱使他們有另外再自行申報，稅捐機關也會將這些
    申報資料合併。」等語（見本院95年度簡上字第3號卷(二)第2
    52頁），參以證人丙○○從事代客記帳業務約20年，具有稅
    務之專業知識及經驗，其證詞堪以採信。且承前述，甲○○
    就91、92年度之綜合所得稅與智勤工程行之營利事業所得稅
    既均委由證人丙○○代為申報，則其於94年倘欲自行單獨申
    報93年度之綜合所得稅，衡情需於事前告知丙○○，以避免
    丙○○代為合併申報綜合所得及營利事業所得稅，由此益證
    證人甲○○確知悉其於92年8月7日、93年8月19日所兌領之
    退稅款係合併申報智勤工程行營利事業所得之退稅款，是自
    難以甲○○有自行申報93年度綜合所得稅之事實，據此推認
    甲○○不知悉其擔任智勤工程行合夥人之事實，而為不利於
    被告之認定。
  4.至於證人甲○○雖於94年8月16日繕寫檢舉書向財政部臺灣
    省北區國稅局羅東稽徵所檢舉智勤工程行於91至93年間虛列
    其為合夥人，此有該所94年9月26日北區國稅羅東三字第094
    0002159號函1份在卷足憑（見本院95年度簡上字第3號卷(一)
    第178頁），且證人甲○○於98年11月4日本院審理中亦證述
    ：「（問：何時去國稅局檢舉被冒名當作合夥人的事情？）
    是我收到民事起訴狀後。」等語（見本院卷第55頁）。然承
    前述，甲○○係於92年8月7日、93年8月19日兌領退稅款，
    倘其有疑義，衡情於當時即應向稅捐機關查詢並提出檢舉，
    究無連續2年無端受領上開退稅款之理，是其遲至94年7月14
    日收受另案給付票款事件之民事起訴狀繕本後，始向財政部
    臺灣省北區國稅局羅東稽徵所檢舉上開事項，顯係企圖規避
    民事責任之舉，自難以該函往前推論甲○○未同意擔任智勤
    工程行合夥人，亦不知悉所兌領之91、92退稅款係合併申報
    綜合所得稅與智勤工程行營利事業所得稅之退稅款，而為不
    利於被告之認定。
  5.綜上所述，證人甲○○既知悉其於92年8月7日、93年8月19
    日所兌領之退稅款係合併申報綜合所得稅與智勤工程行營利
    事業所得稅之退稅款，且毫無異議，其對於擔任智勤工程行
    合夥人乙節當知之甚詳，顯見甲○○於91年間應有同意擔任
    智勤工程行之合夥人，並交付其國民身份證影本予被告，概
    括授權被告處理智勤工程行之設立登記、變更、歇業登記等
    事項。故被告以前詞辯稱：甲○○有同意擔任智勤工程行之
    合夥人，並授權被告辦理附表編號1至3所示登記事項等語，
    堪以採信。
  (二)戊○○有無同意智勤工程行之合夥人，並授權被告辦理附表
    編號1至3所示登記事項？
  1.證人戊○○雖於98年8月21日偵查中證述：「（問：為何乙○○會有你們的身分證及印章可以前往辦理智勤工程行登記
    事項？）他是我們的老闆，我們受僱於他。我們因為要報稅
    需要，曾交印章及國民身分證影本給他。」等語（見98年度
    偵緝字第212號卷第41頁）；於98年11月4日本院審理中證述
    ：「（問：是否曾經與被告一起工作過？）我曾經受僱於他
    。…（問：你每年是否有申報綜合所得稅？）我受僱於被告
    時，都是被告替我申報的。（問：申報所得稅時，提供何資
    料給被告申報？）被告叫我拿可以節稅的資料給他，所以我
    就拿我配偶及小孩的資料給被告。…（問：存入你戶頭內的
    退稅金額，之後如何處理？）領薪水時老闆乙○○會跟我們
    算，就是看我們做多少工程，乙○○就從退稅金額裡面扣。
    …（問：照你所述，退稅款下來之後就從你的工程款扣除，
    那你不就沒有錢可以領？）乙○○不是全部扣，倘若我薪資
    報1百萬元，可以退百分之六，所以就要退6萬元給我，我就
    可以領到6萬元。（問：你所指的百分之六應該是扣繳，與
    你所述退稅金額應該沒有關聯，並非指百分之六都是要退給
    你，有何意見？）倘若我做的工程是2百萬元，乙○○就先
    扣繳百分之六即12萬元。（問：退稅款既然是國稅局退給你
    的，為何同意讓乙○○扣抵你們的工程款？）乙○○有先把
    可以退給我的百分之六扣除之後，其餘的才用工程款抵銷。
    …（問：你稱你去向乙○○領錢時，乙○○會把退稅要扣除
    的金額寫在單子上，請問你如何確定他所寫的是對的？）我
    的部分就是退稅金額的百分之六，其餘就是乙○○為了節稅
    而退稅的錢。（問：你的意思是說國稅局所退稅金額中的百
    分之六是你的？）不是。是以我跟公司領取的工資的百分之
    六計算退給我。（問：不是乙○○幫你報稅的年度，你是否
    每年都有退稅？）是。退稅金額不一定，有時候只有退4、5
    萬元，有時候沒有讓老闆發薪資，就沒有退稅，最多退到5
    萬多元。（問：你方才稱你給老闆申報，是什麼意思？）我
    受僱於乙○○時，他說為了公司可以節稅，叫我把我的薪資
    給公司申報。（問：乙○○給你工資或工程款，智勤工程行
    就是要以開銷來申報，何以要以你的薪資給公司申報？）公
    司申報薪資都沒有依照實際領取的金額申報。（問：乙○○
    有無跟你們約定他要虛報多少薪資額？）沒有。（問：你是
    否知道最後乙○○虛報多少薪資額？）我不知道。（問：〈
    請鈞院提示95年度簡上字第3號卷(一)第322、329及335頁之91
    、92、93年所得稅申報核定書〉其上所記載智勤工程行核發
    給你的所得分別為510,755、605,415及304,226元，是否正
    確？）這些金額我都不知道，我也不知道我這三年是否有領
    取上開金額。…（問：智勤工程行把你的薪資所得虛報報高
    ，公司可以得到何利益？）公司可以賺取較多的稅金，就是
    可以退比較多的稅金回來。（問：所以你的意思是說可以從
    所退回來的稅金，取得百分之六的錢？）不是。是以我實際
    向智勤工程行領得的薪資算百分之六。（問：意思是說公司
    退多少稅你們不知道，你們只要配合公司，公司就會退還先
    前扣繳的百分之六給你？）是的。（問：你們所領得之薪資
    是否要扣百分之六的所得稅？）是。…（問：你的工資給公
    司申報是否比你自己申報有利？）是的，乙○○是這麼說的
    。（問：你稱公司把你們的薪資虛報較高，那你個人所得就
    會增加，因此你所要繳的所得稅有可能會變高，你反而要多
    繳稅，又怎麼可能退稅？）…要申報時我就把身分證影本及
    我撫養親屬之身分證影本及工人資料交給乙○○申報，至於
    公司如何申報我不知道。（問：是否把上開資料交給乙○○
    是要申報所得稅？）我不知道，他說公司可以節稅。（問：
    你有把其餘扣稅的資料交給乙○○？）沒有。（問：你有無
    交付印章給乙○○？）沒有，我從來不曾交付印章給乙○○
    。（問：倘若公司可以節稅，為何你可以退稅？）我不知道
    。…（問：你於92年8月收到121,041元之國稅局退稅國庫支
    票時，你如何處理？）我就把錢存入我的帳戶，之後乙○○
    找我，跟我說要把退稅的金額還給他。…（問：你在乙○○
    那邊作多久？）差不多3、4年。（問：乙○○幫你申報稅幾
    年？）我在他那邊工作期間，都是由他幫我申報。（問：你
    跟其他人承攬工程時，有無其他老闆是跟乙○○的一樣方式
    說要節稅給他報薪資而退稅領到錢？）沒有。…（問：你剛
    剛說乙○○說公司要節稅，他所稱的公司是哪一間公司？）
    我不知道，我只是工作而已。（問：乙○○所稱的公司是否
    為智勤工程行？）我不知道，我沒有問。（問：乙○○發薪
    資給你，有無先扣所得稅？）有，但他沒有給我扣繳憑單。
    （問：既然沒有扣繳憑單，如何知道他有先扣所得稅？）公
    司規定領錢時就要先扣百分之六。」等語（見本院卷第59頁
    至第71頁）。綜觀證人戊○○此部分證詞，有下列可議之處
    ：
  (1)證人戊○○就交付國民身分證影本目的乙節，先稱其因受僱
    於被告，始將國民身分證影本及印章交付被告，由被告代其
    申報綜合所得稅等語；後改稱因被告之公司要節稅，伊始將
    國民身分證影本交付被告，其不知被告代其申報何稅等語，
    前後證述已不一致。且其就交付被告何資料乙節，先稱交付
    國民身分證影本及印章；後改稱交付配偶及小孩資料；再改
    稱交付本身及其撫養親屬之國民身分證影本、工人資料，前
    後證述亦不一致。況依證人戊○○所述，伊所兌領之91至93
    年度退稅款均較往年自行申報綜合所得稅高出甚多，且其向
    被告領取薪資時既已先行預扣百分之六之所得稅，則經財政
    部臺灣省北區國稅局核定之綜合所得稅退稅款本即歸屬證人
    戊○○所有，其何需再將此款項交還被告處分，遑論證人戊○○與被告間就申報所得之公司行號名稱、金額等影響權益
    甚鉅之事項均未為約定，凡此均與常情相違，則證人戊○○
    所述其於91年間將國民身分證影本交付被告，而被告僅稱公
    司可節稅，其不知悉被告代其申報智勤工程行之營利事業所
    得稅乙節，是否屬實，已容有疑義。
  (2)況承前述，證人丙○○自被告處取得證人戊○○之國民身分
    證影本後，先透過財政部臺灣省北區國稅局網站查得戊○○
    之申報綜合所得稅相關資料，再以電話與戊○○確認無誤後
    ，始於92至94年間代戊○○申報91至93年度之綜合所得稅及
    智勤工程行之營利事業所得510,755元、605,415元、304,22
    6元，則大詳會計事務所承辦人員既曾與證人戊○○確認申
    報綜合所得稅及智勤工程行營利事業所得稅事宜，戊○○自
    知悉被告除代其申報91至93年度之綜合所得稅外，尚代其申
    報智勤工程行之營利事業所得稅，是證人戊○○所述其不知
    悉被告代其申報智勤工程行之營利事業所得稅云云，顯屬不
    實。
  2.又證人戊○○雖於98年8月21日偵查中證述：「（問：你們3
    人有無擔任智勤工程行的合夥人？）沒有。…（問：智勤工
    程行在91年4月26日辦理設立登記，又於91年12月6日辦理變
    更住址登記，復於93年12月31日辦理歇業登記，這三次申請
    事項你們有去辦理？）我們沒有去辦，也根本不知道這件事
    。（問：你們有無同意做智勤工程行合夥人？）沒有。我們
    從頭到尾根本就不知道這件事。」等語（見98年度偵緝字第
    212號卷第41頁）；於98年11月4日本院審理中證述：「（問
    ：被告幫你報綜合所得稅前，你是否曾經申報所得稅？）有
    。（問：是否以前曾經退稅過？）有。（問：平均每年退稅
    金額？）不一定，倘若做比較多的話，大約退5、6萬元。…
    （問：〈請鈞院提示95年度簡上字第3號卷(一)第322頁至第33
    7頁〉91年、92年、93年國稅局所退稅之國庫支票背面上的
    印章及簽名是否你蓋印及簽名的？帳號是否你的帳戶？）簽
    名部分是我配偶簽的，印章及帳戶是我的。（問：是否同意
    乙○○以你的名義去申請設立智勤工程行的合夥人？）沒有
    。…（問：何時才知道你是智勤工程行的合夥人？）是後來
    收到法院民事庭開庭通知才知道，大約是在94年間，…。（
    問：你收到91年、92年、93年大筆的退稅金額後，如何處理
    ？）我就把國庫支票存入到我的帳戶內。…（問：退稅時間
    是否係你收到法院民事庭開庭通知以前？）是。…（問：〈
    提示95年度簡上字第3號卷(一)第208頁至第226頁之設立登記
    申請書〉其上第209、216、222頁之負責人欄印章是否你的
    印章？）都不是我的。我從來沒有看過這個印章。（問：有
    無授權或同意乙○○去刻印你的印章？）沒有。（問：乙○○到底有無跟你說過要以你的名義去登記為智勤工程行的合
    夥人？）從來沒有說過，我也沒有同意過。…（問：〈提示
    95年度簡上字第3號卷(一)第293頁合夥契約書〉有無看過這份
    合夥契約書？其上『戊○○』的印章是否你蓋印？）我沒有
    看過。印章不是我的。」等語（見本院卷第60頁至第71頁）
    。然證人戊○○亦坦承其有於92至94年間受領財政部臺灣省
    北區國稅局核定之91至93年度退稅款，此核與證人丙○○於
    95年9月14日本院95年度簡上字第3號給付票款事件準備程序
    及本院審理中證述情節相符（見本院95年度簡上字第3號卷
    (一)第159頁至第160頁、本院98年度訴字第412號卷第131頁）
    ，並有財政部臺灣省北區國稅局羅東稽徵所95年5月10日北
    區國稅羅東一字第0950001069號函暨所附戊○○91至93年度
    綜合所得稅申報資料、核定通知書、退稅主檔各細項線上查
    詢畫面、退稅憑單正面及背面影本各1份在卷足憑（見95年
    度簡上字第3號卷(一)第301頁、第320頁至第338頁）。可證於
    92年7月23日、93年7月23日、94年7月22日經財政部臺灣省
    北區國稅局核定證人戊○○於91、92、93年之退稅金額各為
    121,041元、134,790元、72,723元，戊○○並於92年8月8日
    、93年8月2日、94年10月26日親自受領該退稅支票後，存入
    個人所開立之帳戶提示兌現，則證人戊○○於受領該高於以
    往綜合所得稅退稅款時，倘有疑義可立即向財政部臺灣省北
    區國稅局查詢，惟其接續3年毫無異議受領該退稅憑單並提
    示兌現，顯見戊○○自始知悉該退稅款項係合併申報綜合所
    得稅與智勤工程行之營利事業所得之退稅款，亦知悉被告委
    由證人丙○○代其申報，則戊○○對於擔任智勤工程行合夥
    人乙節當知之甚詳，並概括授權被告辦理有關智勤工程行之
    設立、變更、歇業登記等事務，是證人戊○○證述其不知悉
    亦不同意擔任智勤工程行之合夥人，亦未授權被告辦理附表
    編號1至3所示之登記事項云云，核與事實不符，自不足採。
  3.至於證人戊○○雖於94年8月16日繕寫檢舉書向財政部臺灣
    省北區國稅局羅東稽徵所檢舉智勤工程行於91至93年間虛列
    其為合夥人，此有檢舉書1份在卷足憑（見本院95年度簡上
    字第3號卷(二)第188頁）。然承前述，戊○○係於92年8月8日
    、93年8月2日、94年10月26日兌領退稅款，倘其有疑義，衡
    情於當時即應向稅捐機關查詢並提出檢舉，究無連續3年無
    端受領上開退稅款之理，是其遲至94年7月14日收受另案給
    付票款事件之民事起訴狀繕本後，始向財政部臺灣省北區國
    稅局羅東稽徵所檢舉上開事項，顯係企圖規避民事責任之舉
    ，自難以該檢舉書往前推論戊○○未同意擔任智勤工程行合
    夥人，亦不知悉所兌領之91至93年3年退稅款係合併申報綜
    合所得稅與智勤工程行營利事業所得稅之退稅款，而為不利
    於被告之認定。
  4.綜上所述，證人戊○○既知悉其於92年8月8日、93年8月2日
    、94年10月26日所兌領之退稅款係合併申報綜合所得稅與智
    勤工程行營利事業所得稅之退稅款，且毫無異議，其對於擔
    任智勤工程行合夥人乙節當知之甚詳，可證戊○○於91年間
    應有同意擔任智勤工程行之合夥人，並交付其國民身份證影
    本予被告，概括授權被告處理智勤工程行之設立登記、變更
    、歇業登記等事項。故被告以前詞辯稱：戊○○有同意擔任
    智勤工程行之合夥人，並授權被告辦理附表編號1至3所示登
    記事項等語，堪以採信。
  (三)況被告於本院審理中辯稱伊因有退票紀錄信用不佳，故於91
    年初，在台北市德安百貨公司正對面之工地內與丁○○、甲○○、戊○○協商，經其等同意丁○○擔任智勤工程行負責
    人，甲○○及戊○○則擔任智勤工程行合夥人，其等並陸續
    將國民身分證影本交予伊等語（見本院98年度訴字第412號
    卷第58頁、第147頁）。亦核與證人丁○○於95年4月20日本
    院95年度簡上字第3號給付票款事件準備程序中證述：「（
    問：乙○○將你登記為智勤工程行負責人的經過為何？）…
    乙○○說他要成立智勤工程行，要我當負責人的登記名義人
    ，實際負責人還是乙○○，…乙○○之前已經有信用破產的
    紀錄，無法再擔任負責人，所以我就答應他。」等語（見本
    院95年度簡上字第3號卷(一)第165頁）；於98年11月18日本院
    審理中證述：「（問：是否曾經擔任智勤工程行的負責人？
    ）是。…（問：智勤工程行的實際負責人？）乙○○。實際
    經營也是他。（問：乙○○既然是智勤工程行的實際負責人
    ，為何要請你掛名？）他說他沒有辦法請牌。（問：所以乙○○是有經過你的同意，才會以你的名義申請為智勤工程行
    的負責人？）是。（問：乙○○在何處與你商量要以你的名
    義為智勤工程行的負責人？）當時我有做乙○○的工作，所
    以乙○○於某工地跟我商量要我擔任智勤工程行的負責人，
    …當時乙○○說要設立公司，但是他自己沒有辦法請牌，所
    以要以我的名義申請擔任負責人。…（問：你有無拿任何文
    件或印章給乙○○辦理？）期間有拿過我的身分證及印章給
    乙○○，…。」等語（見本院98年度訴字第142號卷第93頁
    至第94頁）。及證人丙○○於98年12月30日本院審理中證述
    ：「（問：個人如果有退票紀錄，是否能辦理登記為企業之
    負責人？）個人倘若有退票紀錄，國稅局可能會查得到，倘
    若查到有退票紀錄，個人就不能登記為企業之負責人，…一
    般我們受託辦理企業登記時都會告知受託人，他個人有退票
    紀錄就不要登記為企業負責人。」等語相符（見本院98年度
    訴字第412號卷第122頁），堪認被告此部分辯解尚非虛構之
    詞，益徵被告所辯甲○○、戊○○有同意擔任智勤工程行之
    合夥人，並授權被告辦理附表編號1至3所示登記事項等語，
    應屬實在，堪以採信。
  (四)至於證人丁○○雖於95年4月20日本院95年度簡上字第3號給
    付票款事件準備程序中證述：「（問：智勤工程行的組織型
    態為何？）他是以合夥來做登記，但我一直以為是以我和乙○○作為合夥人而已，但我不知道他還有列其他人為合夥人
    。…（問：其餘兩位被上訴人與智勤工程行是何關係？）他
    們2位也是同行，…不過我一直都不知道他們2位與智勤工程
    行有何關係，…。」等語（見本院95年度簡上字第3號卷(一)
    第165頁至166頁）；於98年11月18日本院審理中證述：「（
    問：智勤工程行登記的合夥人有幾位，你是否知道？）我不
    知道。一開始要申請智勤工程行這個公司我知道，…但之後
    有誰合夥我不知道，乙○○也沒有跟我說。…（問：你與其
    他2位合夥人甲○○、戊○○，有無分何人是負責人？）當
    時公司要申請成立的時候，我不知道有他們2個人是合夥人
    。」等語（見本院卷第94頁、第96頁）。然被告既徵得證人
    丁○○之同意將其登記為智勤工程行之負責人，自無隱瞞丁○○尚有甲○○、戊○○亦擔任智勤工程行合夥人之必要，
    況依證人丁○○所述其並未實際負責智勤工程行之業務，縱
    其對甲○○、戊○○擔任智勤工程行合夥人乙節毫無所悉，
    惟尚不得據此推論甲○○、戊○○未同意擔任智勤工程行之
    合夥人，而為不利於被告之認定甚明。
  (五)另證人陳春道於95年4月20日本院95年度簡上字第3號給付票
    款事件準備程序中證述：「（問：是否知悉智勤工程行還有
    其他的合夥人？）完全沒有聽說過也不清楚。…（問：是否
    認識被上訴人戊○○與甲○○？）我認識，…（問：有無聽
    說他們2人是智勤工程行的合夥人？他們2人有無參與智勤工
    程行的任何業務？）沒有聽說過他們是合夥人，也沒有看過
    他們參與業務，…。」等語（見本院95年度簡上字第3號卷
    (一)第169頁至170頁）。惟承前述，智勤工程行之實際負責人
    既為被告，丁○○、甲○○、戊○○並未實際參與經營，則
    與智勤工程行有生意往來者，自無法知悉智勤工程行之合夥
    狀況，是縱證人陳春道對甲○○、戊○○擔任智勤工程行合
    夥人乙節毫無所悉，亦不得據此推論甲○○、戊○○未同意
    擔任智勤工程行之合夥人，而為不利於被告之認定。
  (六)按刑事訴訟係採實質的真實發現主義，審理事實之法院，應
    直接調查證據，以為判決之基礎，故關於同一事項，雖經民
    事法院判決，而刑事判決本不受其拘束，仍應依法調查，以
    資審判，自不得僅以民事判決確定，即據為刑事判決之唯一
    根據（最高法院30年上字第3686號判例要旨參照）。查本院
    95年度簡上字第3號給付票款之民事判決雖認：甲○○、戊○○縱曾領取退稅款，亦無法遽認其等業已知悉被告將其等
    列為智勤工程行之合夥人，此有該民事判決書1份在卷足憑
    （見98年度偵緝字第212號卷第29頁至第35頁）。然證人甲○○、戊○○自始既知悉並同意擔任智勤工程行合夥人乙節
    ，業經本院查證明確，是依上開判例要旨所示，本院自不得
    以該民事判決而為不利於被告之認定。
  (七)綜上所述，被告係經證人甲○○、戊○○之同意始將其等列
    為智勤工程行之合夥人，並由其等概括授權辦理附表編號1
    至3所示之登記事項，則被告委請證人丙○○向宜蘭縣政府
    辦理附表編號1至3所示之登記事項，亦未有何虛偽不實之處
    ，核與行使偽造私文書及使公務員登載不實罪之構成要件不
    符。
七、從而，本件檢察官所舉之上開證據，尚不足以證明被告有行
    使偽造私文書、使公務員登載不實之犯行。此外，復查無其
    他積極證據，足認被告有何上開犯行，依前揭法條規定及判
    例要旨，不能證明被告犯罪，自應為被告無罪之諭知。
八、據上論斷，應依刑事訴訟法第301條第1項，判決如主文。
本案經檢察官劉惟宗到庭執行職務。
中    華    民    國    99    年    1     月    13    日
                  刑事第二庭  審判長法  官  林惠玲
                                    法  官  劉家祥
                                    法  官  蘇錦秀
以上正本證明與原本無異。
如不服本判決應於收受送達後十日內向本院提出上訴書狀，並應
敘述具體理由；其未敘述上述理由者，應於上訴期間屆滿後二十
日內向本院補提理由書(均須按他造當事人之人數附繕本)「切勿
逕送上級法院」。
                                    書記官  劉晨輝
中    華    民    國    99    年    1     月    14    日
 附  表
┌──┬───────┬───────┬─────────┬─────┐
│編號│  申請日期    │  核准日期    │   文件名稱       │備      註│
│    │  （民國）    │  （民國）    │                  │          │
├──┼───────┼───────┼─────────┼─────┤
│ 1  │91年4月26日   │91年5月1日    │宜蘭縣政府營利事業│臺灣宜蘭地│
│    │              │              │統一發證設立登記申│方法院95年│
│    │              │              │請書              │度簡上字第│
│    │              │              │                  │3號卷(一)第2│
│    │              │              │                  │07頁至第20│
│    │              │              │                  │9頁       │
├──┼───────┼───────┼─────────┼─────┤
│ 2  │91年12月6日   │91年12月9日   │宜蘭縣政府營利事業│上開卷宗第│
│    │              │              │統一發證變更登記申│214頁至第2│
│    │              │              │請書              │16頁      │
├──┼───────┼───────┼─────────┼─────┤
│ 3  │93年12月31日  │94年1月3日    │宜蘭縣政府營利事業│上開卷宗第│
│    │              │              │歇業登記申請書    │221頁、第2│
│    │              │              │                  │22頁      │
└──┴───────┴───────┴─────────┴─────┘

司法院資訊處製作；財團法人民間司法改革基金會備份。
